臺北高等行政法院判決
111年度交上字第19號
上  訴  人  交通部公路總局臺北區監理所

代  表  人  黃鈴婷              


被 上訴 人  滕忠信                                   
上列當事人間交通裁決事件，上訴人對於中華民國110年12月10
日臺灣花蓮地方法院110年度交字第42號行政訴訟判決，提起上
訴，本院判決如下：
    主   文
原判決廢棄。
被上訴人在第一審之訴駁回。
第一審訴訟費用新臺幣參佰元及上訴審訴訟費用新臺幣柒佰伍拾
元由被上訴人負擔。
被上訴人應給付上訴人新臺幣柒佰伍拾元。
    理  由
一、程序事項：本件上訴人代表人原為梁郭國，嗣於訴訟進行中
    變更為黃鈴婷，茲據上訴人現任代表人依法具狀向本院聲明
    承受訴訟（見本院卷第79-80頁），核無不合，應予准許。
二、事實概要：被上訴人所有車牌號碼000-0000號自用小客車（
    下稱系爭車輛），於民國110年4月25日12時22分許，行經竹
    科園區三路與科環路口（下稱系爭違規路口），因涉有「轉
    彎未使用方向燈」之違規情事，為民眾檢舉，內政部警政署
    保安警察第二總隊第三大隊第一中隊（下稱舉發機關）遂依
    違反道路交通管理處罰條例（下稱道交條例）第42條規定，
    以保二警交字第U00493516號舉發違反道路交通管理事件通
    知單（下稱系爭舉發單），舉發被上訴人有「汽車駕駛人未
    依規定使用方向燈（轉彎未使用方向燈）」之違規行為，被
    上訴人收受後不服向上訴人申請開立裁決書，上訴人於110
    年7月12日以被上訴人於上開時、地有「汽車駕駛人未依規
    定使用方向燈」之違規事實，依道交條例第42條規定，以北
    監花裁字第44-U00493516號裁決書（下稱原處分），對車主
    即被上訴人裁處罰鍰新臺幣（下同）1,200元。被上訴人不
    服原處分提起行政訴訟，經臺灣花蓮地方法院（下稱原審法
    院）110年度交字第42號行政訴訟判決（下稱原判決）撤銷
    原處分。上訴人不服，因此提起本件上訴。
三、被上訴人起訴主張及訴之聲明、上訴人於原審之答辯及聲明
    、原判決認定之事實及理由，均引用原判決所載。
四、上訴意旨略以：
(一)系爭違規路口地面經道路主管機關劃設「左轉弧形箭頭」，
    園區三路亦設有告示牌表明經過該路口後銜接至同路名路段
    為左轉路段，科環路則設置告示牌表明科環路經過該路口銜
    接至園區三路為直行。道路主管機關於該路段路口均已設置
    相關標誌標線，行經該路段之駕駛人依法皆有遵守之義務，
    原審未就被上訴人何以行經違規地點無須遵守左轉弧線箭頭
    （即表示為左轉）之指示使用方向燈予以論述，顯有判決理
    由不備之違法。
(二)駕駛人主觀上無轉向之意欲，無法作為客觀上「該幹道並非
    直線而有彎度，這時車輛物理上有轉彎之動作」而不須使用
    方向燈之理由。原審既認被上訴人行駛車輛物理上有轉彎之
    動作，竟因無轉向之意欲而認為無需使用方向燈，顯然理由
    前後矛盾。另觀系爭違規路口之Google空照圖，園區三路經
    過該路口銜接至同路名路段之路型，彎度已近45度，已非單
    純轉向而已，地面上有弧形之白虛線車道線，可以肯定絕非
    直行，原審未盡調查之義務，僅以檢舉影像論斷該交叉路口
    無需使用方向燈，亦有判決不備理由之違法。
(三)標線性質屬行政程序法第92條第2項所定之一般處分，且其
    劃設行為即屬公告措施，故於該標線劃設完成，即發生效力
    。未經依法定程序予以撤銷、廢止，或因其他事由失效前，
    行經該處之用路人皆應遵守。道路主管機關已依法將標誌標
    線設置完成，在未依法定程序予以撤銷、廢止，或因其他事
    由失效前，法院審理非標誌標線撤銷或無效訴訟時，不得介
    入審查其合法性，應尊重其構成要件效力，並基於該構成要
    件效力，尊重另一行政處分在法律上直接形成之效果，並將
    之納為自身裁判之基礎構成要件事實。原審未以該標誌標線
    之一般處分作為構成要件事實基礎作成判決，自有判決理由
    不備之違法。
(四)並聲明：⒈原判決廢棄。⒉被上訴人之訴駁回。　　
五、本院之判斷：
(一)按道交條例第42條規定「汽車駕駛人，不依規定使用燈光者
    ，處新臺幣一千二百元以上三千六百元以下罰鍰。」次按依
    同條例第92條第1項授權訂定之道路交通安全規則（下稱交
    通規則）第91條第1項第1款、第2款規定「行車遇有轉向、
    減速暫停、讓車、倒車、變換車道等情況時所用之燈光及駕
    駛人之手勢，應依下列規定：一、右轉彎時，應先顯示車輛
    前後之右邊方向燈光，或由駕駛人表示左臂向上，手掌向右
    微曲之手勢。二、左轉彎時，應先顯示車輛前後之左邊方向
    燈光，或由駕駛人表示左臂平伸，手掌向下之手勢。」第10
    9條第2項第2款規定「汽車駕駛人，應依下列規定使用方向
    燈：…二、左（右）轉彎時，應先顯示車輛前後之左（右）
    邊方向燈光；變換車道時，應先顯示欲變換車道方向之燈光
    ，並應顯示至完成轉彎或變換車道之行為。」再按道交條例
    第4條第3項授權訂定之道路交通標誌標線號誌設置規則（下
    稱交通標線設置規則）第188條第1項、第2項規定「（第1項
    ）指向線，用以指示車輛行駛方向。以白色箭頭劃設於車道
    上。本標線設於交岔路口方向專用車道上與禁止變換車道線
    配合使用時，車輛須循序前進，並於進入交岔路口後遵照所
    指方向行駛。（第2項）本標線之式樣，依其目的規定如下
    ：一、指示直行：直線箭頭。二、指示轉彎：弧形箭頭。三
    、指示直行與轉彎：直線與弧形合併之分岔箭頭。四、指示
    轉出車道：弧形虛線箭頭。」
(二)經查，被上訴人係於110年4月25日12時22分許，駕駛系爭車
    輛，沿新竹竹科園區三路行駛至系爭違規路口，未使用方向
    燈左轉繼續行駛園區三路等情，為原審依上訴人及被上訴人
    於原審之陳述、違規採證相片、交通部公路總局臺北區監理
    所花蓮監理站交通違規案件陳述書、系爭舉發單、舉發機關
    110年6月19日保二（三）（一）交字第1101302552號函、11
    0年8月2日保二（三）（一）交字第1101303044號函、系爭
    違規路口之Google地圖所認定之事實，核與經驗法則、論理
    法則及證據法則無違，自應為本件判決之事實基礎。　　
(三)原判決以道交條例於57年2月5日立法時，就「在轉彎或變換
    車道前，未使用方向燈或表示手勢或未減速慢行者」之行為
    ，係由該條例第48條第1項第1款所規範及處罰；同條例第42
    條則係就「不燃亮前後車燈者」之行為，予以規範及處罰，
    兩者間有所區別，原本第42條之規範意旨，其所稱「不依規
    定使用燈光」，並未包括「未使用方向燈」之情形在內。10
    8年5月22日修法時將道交條例第48條第1項第1款「未使用方
    向燈」文字刪除，立法理由就刪除之原因，全無任何說明，
    亦因第42條沒有修正，所以也未就上述「不依規定使用燈光
    」是否應包括轉彎或變換車道前「未使用方向燈」之情形而
    有任何明確之立法上說明。因此，於道交條例第3條未就「
    燈光」予以明確定義之情形下，當第48條第1項第1款將「未
    使用方向燈」之文字刪除後，轉彎或變換車道前「未使用方
    向燈」之行為是否當然即歸由第42條所規範，依上述立法歷
    程及原本意旨，難謂無疑義。進而因構成要件模糊化，於適
    用上應考慮如何使之符合法律明確性原則，運用交通規則第
    91條加上道交條例第42條來處罰「未依規定使用方向燈」之
    行為時，應具備下列要件：「車輛欲改變行駛不同之道路，
    亦即於交岔路口由其原本之道路改變至另一道路」之客觀情
    形及主觀意欲，且「其改變對於其他用路人具有安全上影響
    」因而才必須課駕駛人以方向燈提前使其他用路人辨別其行
    向，俾能正確反應，而避免發生危險。系爭車輛於上揭時地
    行經系爭違規路口未打方向燈行為，係因循同一路名園區三
    路之主幹道而當然左行，主、客觀上均認為應無實質之轉向
    或變換車道行為，由跟隨在後之檢舉人車輛所拍攝之錄影畫
    片來看，也沒有因此有何行車不順暢或緊急閃避或緊急煞車
    等之動作，足見其亦知系爭車輛之行車動向係循同一園區三
    路行駛，不應屬於道路交通安全規則第91條第1項第6款之情
    形，亦即無本條例第42條所謂未依規定使用燈光之情事。又
    人民檢舉僅於執勤人員當場不能或不宜攔截製單舉發之違規
    態樣，始有逕行舉發規定適用之餘地。從而，被上訴人駕駛
    系爭車輛有一般道路轉彎未使用方向燈之違規，審酌本件被
    上訴人行車速度、系爭違規路口車況、行人之用路安全等情
    ，應無當場不能或不宜製單舉發之情，本件既不得依同條例
    第7條之2逕行舉發，則適用同條例第7條之1時，亦應受到限
    制為由，將原處分撤銷，固非無見。然而：
　⒈所謂交岔路口，參照教育部重編國語辭典修訂本之解釋，係
    指兩條或兩條以上的道路交會的地方。意即只要並非僅有一
    條而未見其他分支而出之道路，即屬交岔路口。依據原審卷
    內資料，按照被上訴人駕駛系爭車輛之行向駛至系爭違規路
    口時，除可左轉繼續行駛園區三路外，向右前方直行可進入
    力行三路，向右轉則可進入寶山交流道聯絡道路（原審卷第
    15、53、55、69頁），應可認定系爭違規路口屬於上述之交
    岔路口。正如原判決所述系爭違規路口之動線複雜（原判決
    第8頁第1行），所以道路交通主管機關才會在系爭違規路口
    依照交通標線設置規則第188條第1、2項規定，在被上訴人
    所行駛之內側車道設有指示左轉彎之弧形箭頭，於中線車道
    設有指示直行與左轉彎之箭頭，並於外線車道設有指示右轉
    彎之弧形箭頭，此等指向線均為公物之一般處分，依據交通
    標線設置規則第188條第1項規定，發生用以指示車輛行駛方
    向的具體規制效力，並依道交條例第4條第2項規定，使之對
    駕駛人即被上訴人發生拘束力。故被上訴人駕駛系爭車輛行
    至系爭違規路口左轉，自應使用方向燈，不因其左轉後仍繼
    續行駛同一路名之園區三路而有異。惟被上訴人駕駛系爭車
    輛行至系爭違規路口左轉並未使用方向燈，該當道交條例第
    42條所指不依規定使用燈光之處罰要件，是上訴人依道交條
    例第42條規定，裁處被上訴人法定罰鍰最低金額1,200元，
    即難認有何違法之處。
　⒉道交條例於108年5月22日修正刪除第48條第1項第1款前段「
    在轉彎或變換車道前，未使用方向燈」之規定，其立法理由
    雖未敘明刪除該規定之理由。然查參照該條於108年修正時
    立法院交通委員會之會議紀錄，係因一般道路燈光使用管制
    部分應回歸同條例第42條規範，以使法體系完整不致相互矛
    盾，故刪除第48條第1項第1款前段之規定（參立法院公報10
    8卷43期第422頁）可知，立法者係將方向燈之使用回歸由同
    條例第42條規範，故刪除第48條第1項第1款前段規定，立法
    者並無意因為道交條例第48條第1項第1款前段規定之刪除，
    使駕駛車輛轉彎未使用方向燈之違規行為，免受道交條例之
    規範。此亦可經由道路交通安全規則第109條於108年10月1
    日修正之理由，係「配合道交條例第48條第1項第1款修正刪
    除未使用方向燈之文字，並闡釋未來方向燈之違規案件將適
    用道交條例第42條不依規定使用燈光之規定；並考量未來未
    依規定顯示方向燈之違規將加重罰則，為使民眾確實瞭解顯
    示方向燈之相關規定，且為免造成舉發機關執法認定疑義，
    爰通盤檢討統籌道路交通安全規則顯示方向燈之規定，故新
    增本條第2項明確規範汽車駕駛人如何使用方向燈，俾利用
    路人遵循」。原判決僅以道交條例第48條於108年5月22日修
    正公布時，其立法理由並未敘明該條第1項第1款前段刪除的
    原因，進而參酌同條例第42條立法歷程等為立論基礎，即認
    駕車轉彎未使用方向燈之行為回歸由同條例第42條規範有疑
    義，疏未注意仍有道路交通安全規則第109條修正理由、道
    交條例第48條立法審議歷程可資參照，原判決已有法規解釋
    錯誤之判決適用法規不當之違法。
　⒊次依司法院釋字第804號解釋理由書所示：「法官於個案適用
    法律規定時，本應為適當之解釋，以確定其意涵，並非謂法
    律文義應具體詳盡而無解釋之空間與必要，且於任何個案之
    適用均應毫無疑義者，始符合法律明確性原則。法官於個案
    適用時，如遇少數邊界案例而有認事用法之疑義，應本獨立
    審判之權責，自行研究後而為裁判。是法律明確性之要求非
    認法規範所使用之文字需鉅細靡遺，毋寧係於符合要件下，
    仍可認於法條中使用具有一定不確定性質之文字仍符合法律
    明確性，使法規範得同時具備可預見性及與時俱進之彈性。
    」以本案而言，道交條例第42條使用之文字「燈光」，就駕
    駛人可操控之車輛燈光包括大燈、霧燈、方向燈等，「燈光
    」一詞具備此等多種類意義，自立法目的、法體系等觀之並
    非難以理解，且為一般受規範之駕駛人得以預見，亦非不得
    經由司法審查加以確認。條文雖未將駕駛人得操控之所有燈
    光羅列於法條中，但仍合於法律明確性之要求，是燈光之意
    涵既能包括方向燈，法官於適用法律、理解條文意涵時，應
    謹守權力分立之界線，如條文之文義能以合憲性之方式解釋
    時，於未逸脫文字意義範圍內仍應適用，是原判決以道交條
    例第42條規定之構成要件模糊，於適用交通規則第91條加上
    道交條例第42條來處罰「未依規定使用方向燈」之行為時，
    應以「車輛欲改變行駛不同之道路，亦即於交岔路口由其原
    本之道路改變至另一道路」為要件（原判決第7頁第25行至
    第28行），已不當限縮解釋道交條例第42條的適用範圍，增
    加道交條例第42條法律明文所無之限制，亦有法規解釋錯誤
    之判決適用法規不當之違法。
  ⒋末按道交條例第7條第1項規定「道路交通管理之稽查，違規
    紀錄，由交通勤務警察，或依法令執行交通稽查任務人員執
    行之。」第7條之1規定「對於違反本條例之行為者，民眾得
    敘明違規事實或檢具違規證據資料，向公路主管或警察機關
    檢舉，經查證屬實者，應即舉發。但行為終了日起逾七日之
    檢舉，不予舉發。」第7條之2第1項本文規定：「汽車駕駛
    人之行為有下列情形之一，當場不能或不宜攔截製單舉發者
    ，得逕行舉發：……。」同條例第92條第4項所授權訂定之違
    反道路交通管理事件統一裁罰基準及處理細則（下稱系爭裁
    罰及處理細則）第10條第2項規定：「前項稽查，查獲違反
    道路交通管理事件之舉發方式如下：一、當場舉發……。二、
    逕行舉發……。三、職權舉發……。四、肇事舉發……。五、民眾
    檢舉舉發：就民眾依本條例第七條之一規定檢舉違反本條例
    之行為，經查證屬實之舉發。」而所謂交通舉發，乃交通執
    法人員因執行職務，知有交通違規情事，而將交通違規事實
    告知被舉發人，並向管轄之處罰機關為移送舉報之程序，核
    此程序包含交通違規之調查取締及舉報移送，而舉發之事實
    則作為處罰機關裁決所應參酌之事項，故交通裁罰可謂始於
    舉發程序，且道交處罰條例第7條第1項規定亦未限制僅得由
    警察機關舉發，公路主管機關亦得自行舉發處罰，尤其舉發
    僅係交通違規裁決前之行政程序而非處罰之構成要件，宜賦
    予行政權較多自主決定空間，系爭裁罰及處理細則第10條第
    2項於104年8月14修正時，修正理由並已具體指明係為使舉
    發方式及法令依據更周延，除道交條例規定之當場舉發與逕
    行舉發二類外，並再具體列載職權舉發、肇事舉發、民眾檢
    舉舉發等其他舉發方式；再參酌前開規定修正前，針對道交
    條例之舉發方式是否限於「當場舉發」與「逕行舉發」二類
    之爭議，即曾經最高行政法院作成數件判決而統一見解，明
    確說明道交條例第7條之2規定僅係逕行舉發之法定要件，不
    得執為交通舉發僅限於當場舉發及逕行舉發二種類型之論據
    （最高行政法院104年度判字第558、614、615、633、634、
    635、636、665、666、675、706、707、708號判決意旨參照
    ）。由上情均可知，系爭裁罰及處理細則第10條第2項關於5
    種舉發方式規定，應係本於母法關於職權舉發或處理等規定
    之意旨，就舉發方式所為統整、細節性之列明，且無違道交
    處罰條例授權目的，當得予以適用。準此，公路主管或警察
    機關經民眾依法檢舉後，只須查證屬實且無不予舉發或免予
    舉發之事由時，即得依道交條例第7條之1規定予以舉發，此
    時且與其餘舉發方式有所區隔，並無尚須適用道交處罰條例
    第7條之2針對「當場舉發」、「逕行舉發」所設要件限制之
    問題。準此，原判決指摘原處分作成前之舉發，其要件應受
    道交條例第7條之2拘束，即須為當場不能或不宜攔截製單舉
    發者，顯然誤解同條例第7條之2規定乃適用於「當場舉發」
    與「逕行舉發」二類，本件民眾檢舉情形，乃依同條例第7
    條之1規定所為，尚無同條例第7條之2規定之適用，原判決
    就道交條例第7條之1、第7條之2所為之解釋及適用，容有未
    洽，應有適用法規不當之違法。
六、綜上所述，被上訴人所為原處分，依法洵屬有據。原判決為
    被上訴人勝訴之判決，容有適用法規不當之違法，且足以影
    響判決之結果，是上訴人求予廢棄原判決，為有理由，應由
    本院將原判決廢棄。又本件原審確定之事實已臻明確，且依
    該事實，本院已可自為判決，爰依行政訴訟法第259條第1款
    規定，由本院自為判決，將被上訴人在第一審之訴予以駁回
    。
七、末按，交通裁決事件之上訴，行政法院為訴訟費用之裁判時
    ，應確定其費用額，行政訴訟法第237條之9第2項準用第237
    條之8第1項規定明確。本件上訴人對於交通裁決事件之上訴
    ，為有理由，則第一審訴訟費用300元及上訴審訴訟費用750
    元應由被上訴人負擔。又因上訴審裁判費是上訴人於上訴時
    預為繳納，故確定訴訟費用額如主文第三項及第四項所示。
八、據上論結，本件上訴為有理由。依行政訴訟法第237條之9第
    2項、第236條之2第3項、第256條第1項、第259條第1款、第
    237條之8第1項、第98條第1項前段，判決如主文。
中　　華　　民　　國　　111 　年　　9 　　月　　19　　日
                    臺北高等行政法院第二庭
                              審判長法  官　楊  得  君
                                    法  官　李  明  益
                                  　法  官　高  維  駿
上為正本係照原本作成。
不得上訴。
中　　華　　民　　國　　111 　年　　9 　　月　　19　　日
                                    書記官  陳  怡  如